臺灣高等法院臺中分院刑事判決　　　　　　　　　九十一年度上易字第一六九號
　　上　訴　人　己○○
　　即　被　告
　　選任辯護人　陳惠伶
　　上　訴　人　乙○○
　　即　被　告
　　　　　　　　丙○○
右上訴人因妨害自由案件，不服臺灣臺中地方法院九十年度易字第二九八五號中華民
國九十一年八月六日第一審判決（起訴案號：臺灣臺中地方法院檢察署九十年度偵字
第九八０五號），提起上訴，本院判決如左：
    主  文
原判決關於妨害人行使權利部分撤銷。
己○○、乙○○、丙○○共同以強暴、脅迫妨害人行使權利，己○○處有期徒刑肆月
；乙○○、丙○○各處有期徒刑參月；如易科罰金，均以參佰元折算壹日。
其他上訴駁回。
    事  實
一、己○○向乙○○及丙○○承租土地經營「台塑加油站」，因己○○懷疑擔任臺灣
    省加油站商業同業公會聯合會理事長之戊○○及擔任臺灣省加油站商業同業公會
    聯合會監事之加油站同業丁○○二人，係「台塑加油站」遭人檢舉、發黑函及騷
    擾之幕後主使人，於得知臺灣省各縣市加油站同業公會聯席會於民國九十年五月
    三十日，在臺中市○○區○○路三段一一五號東海漁村餐廳舉行後，乃邀集乙○○與丙○○一同前往東海漁村餐廳，欲找戊○○及丁○○理論，惟渠等三人於同
    日十六時三十分抵達該地時，因所有與會人員正擬離開會場前往臺中港參觀，戊○○及丁○○亦欲離開該餐廳至外乘車而不願留下與己○○、乙○○及丙○○等
    人協商。詎己○○、乙○○及丙○○即共同基於妨害自由之犯意聯絡，渠等三人
    共同將戊○○及丁○○阻擋，不讓戊○○、丁○○離去，己○○並以強拉丁○○
    之左臂及將桌上碗盤摔向丁○○腳邊之強暴方式（毀損部分未據告訴）；乙○○
    及丙○○則以臺語恫稱：「生意由人做，你不要太過份，不然要給你好看」、「
    今天的事一定要解決，不然要你好看」等語，乙○○並以拿盤子作勢要丟人之脅
    迫方式，使戊○○及丁○○無法離去，而妨害渠等行使權利。嗣因丁○○及戊○○仍不願與己○○、乙○○及丙○○協商而執意離去，己○○、乙○○及丙○○
    三人見狀竟另行起意，共同基於公然侮辱之犯意聯絡，在不特定多數人得以共見
    共聞之餐廳，均公然以「幹你娘」等語，辱罵戊○○，而貶損戊○○之名譽，經
    警員據報後到場處理。
二、案經戊○○、丁○○訴由臺中市第四分局報請臺灣臺中地方法院檢察署檢察官偵
    查起訴。
    理  由
一、訊據被告己○○、乙○○及丙○○對於在前揭時、地，欲找告訴人戊○○及丁○○理論，被告己○○對於有將一個碗盤摔在地上等情，固均不諱言，惟渠等三人
    均矢口否認有何強制及公然侮辱犯行，被告己○○辯稱：伊自外面進來時，見到
    丁○○正要經過乙○○、丙○○之間出去，伊才請他坐在甲區桌子談談，當時伊
    只有邀請告訴人丁○○坐下來談，結果他不願意，就從伊右邊離開，伊此時就隨
    手從桌上拿起一個盤子往伊身後丟去而已，告訴人丁○○就走了，伊未罵告訴人
    戊○○三字經云云。被告乙○○辯稱：當並伊沒有罵告訴人戊○○，只是講話比
    較大聲，伊只是對告訴人戊○○說：生意好好做，要留碗飯給人吃而已；伊當時
    是在伊坐的餐桌旁，大聲與吳戊○○對話，後來他從主席桌旁走道離去搭車，伊
    就與丙○○先行離去，伊跟本不知為何涉案云云；被告丙○○則以：伊與告訴人
    戊○○距離約有十幾公尺，當時只是說話比較大聲，跟本未曾涉案云云。經查：
　（一）右揭犯罪事實，業經告訴人戊○○於警訊、偵查、原審及本院調查時指訴甚
        詳；告訴人戊○○先後大致陳稱：當時被告己○○帶被告乙○○及丙○○至
        伊主持之會議，三人當著現場約五十人的面辱罵伊三字經「幹你娘」，被告
        乙○○、丙○○阻止伊離開，而妨害伊自由，並出言恐嚇要讓伊的加油站經
        營不下去等語（分別見偵卷第十八頁以下、第五十三頁、原審卷第五十一頁
        、本院卷九十一年十月九日勘驗筆錄）；告訴人丁○○於警訊、偵查、原審
        及本院調查時亦指述甚為明確；告訴人丁○○先後大致陳稱：伊出席加油站
        同業公會聯合會，欲離席時，被告己○○徒手拉住伊左臂，不讓伊離開，又
        在伊面前摔碗盤，控制伊行動自由等語（見偵卷第二十二頁以下、第五十二
        頁反面、原審卷第五十二頁、本院九十一年十月九日勘驗筆錄），並經在場
        目擊之證人楊易記於警訊、偵查及原審中證述：伊見到被告三人對著告訴人
        戊○○大罵三字經，被告乙○○及丙○○並對告訴人戊○○說知道告訴人戊○○之加油站在何處，要告訴人戊○○要注意等語（見偵卷第二十一頁、第
        六十頁以下、原審卷第五十三頁至第五十五頁）、證人張倫振於偵查、原審
        時證述：被告三人到場後，即問何人是戊○○，被告乙○○及丙○○即阻止
        告訴人戊○○離開會場，並以臺語說：生意由人做，你不要太過分，不然要
        給你好看，還有拿桌上的東西作勢要向告訴人戊○○摔過去，被告己○○亦
        有罵髒話並摔碗盤杯子等語（見偵卷第六十八頁反面、原審卷第五十五頁、
        第五十六頁）、證人陳國丞於偵查及原審時證陳：當時被告乙○○及丙○○
        即擋在告訴人戊○○前面不讓其離開，被告己○○就追告訴人丁○○，並抓
        告訴人丁○○的手，並摔碗盤，不讓其離開，被告乙○○及丙○○並罵告訴
        人戊○○「幹你娘」，並說：今天的事一定要解決，不然要你好看等語（見
        偵卷第六十八頁反面、原審卷第八十頁）。雖被告己○○之辯護人為被告己○○辯護稱：告訴人戊○○、丁○○之指述及證人楊易記、張倫振、陳國丞
        等人之證述內容，前後不一致，且互相矛盾，又告訴人戊○○、丁○○及證
        人楊易記、張倫振、陳國丞等人與被告等人所繪製之現場圖（見原審卷第五
        十九頁至第六十五頁、第八十五頁），均明確記載告訴人丁○○與被告己○○二人所在位置與告訴人戊○○、被告乙○○、丙○○三人所在位置之間，
        有間隔、布幕及櫃子等物存在，彼此之間既有隔離裝置，而告訴人丁○○復
        稱其注意力集中在己○○身上，沒有聽到戊○○遭到辱罵之情事，是告訴人
        之指述暨證人之證述確實不可採信。惟前揭告訴人暨證人就事發過程之陳述
        ，固非全然一致，然本件事發地點，為餐廳之公共場所，而非屬密閉空間，
        且現場又有四、五十人在場，人聲吵雜，上開告訴人暨證人等所見所聞，或
        因其所站位置，致其彼此間之陳述有些許差異，亦屬情、理之常，惟渠等所
        陳述之主要內容則並不相悖，尚不得因此遽以告訴人暨證人陳述內容不一致
        ，而完全否定告訴人之指述及上開證人證詞之可信性。另本院至現場履勘，
        告訴人丁○○及被告己○○所在之甲區與告訴人戊○○及被告乙○○、丙○○所在之丙區二區○○○○○道成交叉並角相望，其間雖有布幕，但被告乙○○所在丙區第三桌、丙○○所在丙區第二桌間，相距一四０公分；告訴人
        丁○○及被告己○○所在之甲區第一桌與被告丙○○所在之丙區第三桌間，
        距離七二０公分等情，有本院勘驗筆錄一紙（含現場圖一紙）、照片七幀附
        於本院卷內可憑（見本院九十一年十月九日勘驗筆錄），告訴人等二人與被
        告等三人間彼止之間隔並非甚遠，即令有布幕、櫃子等物之隔離裝置，亦不
        影響渠等互相間之衝突及現場之情景。是布幕、櫃子等物之隔離裝置尚難為
        被告等人免責之依據。上開證人就被告等三人有以三字經辱罵告訴人戊○○
        、有阻止告訴人戊○○及丁○○離去、被告乙○○及丙○○有以言語恫嚇告
        訴人戊○○、己○○有摔碗盤等情；均與告訴人二人之指訴相符，是告訴人
        二人之指訴及前開證人之證言，自堪採信。
  （二）被告己○○先於警訊時供承：在現場伊只是要告訴人戊○○等人不要離開，
        把話說清楚，但當時他們一直要離開，過程中有出手拉他們，只是要他們留
        下來，結果他們仍不願意與伊溝通，所以伊才會在要離開時將碗盤摔在地上
        洩憤等語（見偵查卷第十二頁正、反面），而被告己○○亦於原審調查時供
        陳：告訴人丁○○要從伊右邊經過離開，伊即從左邊將盤子往右邊丟等語（
        見原審卷第三十七頁），被告己○○既將碗盤往告訴人丁○○行經之方向丟
        去，其無非係欲以此威嚇告訴人丁○○，使告訴人丁○○因而心生畏懼，不
        敢離去，其自有以強暴方法妨害告訴人丁○○行使權利。又證人陳國丞於原
        審調查時證述：當時伊是跟著告訴人戊○○一起走，告訴人戊○○被擋住後
        ，伊即無法前進，後來即從一旁離開等語（見原審卷第八十頁）。而告訴人
        戊○○係由被告乙○○及丙○○擋住去路等情，業據告訴人戊○○指訴及前
        開證人證述在卷，已詳如前述，則被告乙○○及丙○○擋住告訴人戊○○後
        ，即使是證人陳國丞之不相關人士，尚且需繞路離去，足證被告乙○○及丙○○之行為，確已達妨害告訴人戊○○離去之自由無誤。
  （三）被告己○○供述：伊所經營之加油站自九十年二月間開始被以夾報方式散發
        黑函，並時常遭人檢舉，因而接到中國石油股份有限公司及加油站同業公會
    之發函，更有其他加油站會員利用其所經營之加油站開幕期間招待免費洗車
        之機會，而聯合上百部車至伊加油站免費洗車，造成伊不便，所以才前去找
        告訴人理論等語，並有被告己○○所提供夾報廣告三份及照片二紙附卷可憑
        （見偵卷第二十四頁至第二十七頁），顯然被告己○○確因經營加油站與同
        業相互競爭之事，而對告訴人戊○○、丁○○心生怨懟日久。而被告己○○
        欲就前揭事項與告訴人戊○○、丁○○理論，大可尋求私下協商之方式，被
        告己○○竟選擇加油站業者集會時，夥同被告乙○○及丙○○前往會場，無
        非係要藉公眾集會，在大庭廣眾之下，給予告訴人難堪，是被告三人於當場
        以「幹你娘」之穢語，辱罵告訴人，自屬可能，被告三人辯稱：未以三字經
        辱罵告訴人云云，顯無足採。
  （四）被告己○○係向被告乙○○、丙○○租用土地經營加油站，因己○○所經營
        之加油站被檢舉及受騷擾，被告己○○、乙○○、丙○○始於當日前往開會
        議場理論之事實，為被告等人所承認；而被告乙○○、丙○○均非加油站公
        會之會員，當日被告等三人均未曾受邀請前往開會之情，亦據被告己○○、
    乙○○、丙○○於警訊時坦承在卷（以上見偵查卷第十二頁、第十四頁反面
        、第十六頁反面）；被告乙○○、丙○○既僅係出租土地之地主，與加油站
        豪無關連，渠二人竟於當日在未具備出席資格之情況下與被告己○○同時出
        現在議場，並進入會場，渠二人復立於丙區之第二桌、第三桌，與在交叉相
        對屬於甲區桌位之被告己○○僅一走道之隔（見本院至現場履勘時所繪之現
        場圖），渠等彼此間互相呼應之意圖甚為顯著。是被告乙○○、丙○○與被
        告己○○間，具有犯意聯絡、行為分擔，已甚為明顯，尚難諉稱渠等間並無
        關連，被告己○○、乙○○、丙○○前開所辯彼此間分在餐廳不同之一側，
        不可能有犯意聯絡，自不足採信。
  （五）被告己○○當日確曾以手牽告訴人丁○○之手，並曾摔餐桌上餐盤之情，為
        告訴人丁○○指述在卷，且為被告己○○所承認，復有現場照片一幀附卷可
        證（見偵查卷第三十頁），顯然當日被告己○○確曾摔擲餐盤，已無疑義。
        而由上開照片所示餐盤四分五裂，顯然被告己○○當時係在盛怒之情況下而
        摔擲餐盤。況被告己○○係五十年九月三十出生，當時年僅三十九歲，告訴
        人丁○○則係二十三年八月二十六日出生，當時則年已六十六歲，如被告己○○當時係以禮相請使告訴人丁○○入座，則必然不會使人身體有不舒服之
        感覺，惟丁○○當日曾受有左上臂瘀傷、左手肘擦傷，亦有診斷證明書一紙
        在卷為憑（見偵查卷第二九頁），被告己○○之行為竟使告訴人丁○○身體
        受有瘀傷、擦傷，自不得謂為以禮相請，被告己○○此部分所辯，亦難以採
        信。
  （六）告訴人戊○○、丁○○分別係臺灣省加油站商業同業公會聯合會理事長及監
        事，告訴人戊○○更係當日之主席，主持會議，彼二人在該同業公會聯合會
        中具有相當之地位，竟因被告等三人在會場上之阻擾，而必須避走其他走道
        ，實不符合傳統之禮誼。況由本院至現場履勘之現場圖觀察，告訴人戊○○
        、丁○○如走其他走道，僅能由離開丙區，前往乙區，但經過乙區後，仍然
        必須通過甲區，始得走出該餐廳大門（見本院所繪之現場圖），被告己○○
        當時即在甲區，被告乙○○、丙○○則在距離甲區甚近之丙區，則告訴人戊○○、丁○○又如何得以擺脫被告等三人之糾擾，是被告等三人所辯，告訴
        人等可從其他方向自由離開會場，亦不合情、理。
  （七）綜上所述，被告三人所辯，均顯係臨訟卸責之詞，無可憑採，渠等之犯行事
        證明確，堪以認定。
二、按刑法第三百零九條第二項對於以強暴之方式犯公然侮辱罪之行為，予以加重處
    罰，係屬同條第一項侮辱罪之加重條件，其構成要件除與同條第一項相同外，尚
    需以強暴之方式為之，此係就公然侮辱之方法或手段而為之特別規定。而被告己○○雖有對於告訴人丁○○施以拉手、丟碗盤之強暴之行為，惟該強暴行為係被
    告己○○犯強制罪之手段，而非以之為對告訴人丁○○公然侮辱之方法，是核被
    告三人所為，均係犯刑法第三百零四條第一項妨害人行使權利罪及同法第三百零
    九條第一項公然侮辱罪，公訴人漏未斟酌被告三人均非以強暴之方式犯公然侮辱
    罪，而認被告三人均係犯同法第三百零九條第二項之罪，尚有未洽，惟其基本事
    實同一，本院自應予審理，並變更其起訴法條。被告三人就前揭犯行，有犯意聯
    絡及行為分擔，均為共同正犯。被告三人所犯上開二罪，犯意各別，行為互殊，
    應予分論併罰，公訴人認此二罪之間有想像競合犯之一罪關係，容有誤會。而按
    刑法第二十八條規定共同正犯，係指共同實施犯罪行為人，在共同犯意範圍內，
    各自分擔犯罪行為之一部，相互利用他人之行為，以達其犯罪之目的，即應對全
    部所發生之結果，共同負責（最高法院五十五年度台上字第五二二號、八十三年
    度台上字第五六九號判決參照），被告己○○、乙○○、丙○○既基於共同犯意
    之聯絡，渠等彼此之行為即為自己之行為，是被告己○○對告訴人丁○○，被告
    乙○○、丙○○對告訴人戊○○所為妨害人行使權利之犯行，即屬一行為妨害戊○○、丁○○行使權利。被告等之一行為同時妨害戊○○、丁○○行使權利，為
    想像競合犯，從一重之妨害人行使權利罪處斷。
三、被告三人所犯刑法第三百零九條第一項之公然侮辱罪，原審引用刑法第二十八條
    、第三百零九條第一項、第四十一條第一項前段，罰金罰鍰提高標準條例第一條
    前段、第二條之規定，並審酌被告三人犯罪動機、目的、僅因商業競爭問題即訴
    諸暴力解決、且僅係被告己○○邀集被告乙○○及丙○○前往找告訴人理論，被
    告等三人各人行為之手段、對告訴人戊○○造成之心理之恐懼非小、且尚未與告
    訴人戊○○達成和解、犯罪後又缺乏認錯悔過之具體表現等情狀，對被告己○○
    量處拘役二十五日，對被告乙○○、丙○○各量處拘役二十日，並均諭知易科罰
    金之折算標準。原審判決此部分之認事用法並無違誤，量刑亦稱允當。被告等三
    人就此部分空言否認提起上訴，指摘原審判決此部分不當，渠等此部分之上訴即
    無理由，均應予駁回。另原審判決對於被告等三人所犯刑法第三百零四條第一項
    之妨害人行使權利部分予以論罪科刑，固非無見，惟查：（一）被告乙○○及丙○○並未拉戊○○之領帶而施強暴，業經告訴人戊○○於本院履勘現場時陳述在
    卷（見本院九十一年十月九日勘驗筆錄），顯然被告乙○○及丙○○當時並未對
    告訴人戊○○施以強暴之行為，原審對此部分事實之認定即有違誤。（二）被告
    等三人係一行為妨害戊○○、丁○○行使權利，為想像競合犯，惟原審判決對此
    部分並未敘述，亦有疏漏。被告等三人就此部分上訴指摘原判決不當，固無理由
    ，惟原判決此部分既有上開可議之處，自應由本院將原判決此部分撤銷改判。爰
    審酌被告三人犯罪動機、目的、僅因商業競爭問題即訴諸暴力解決、且僅係被告
    己○○邀集被告乙○○及丙○○前往找告訴人理論，被告己○○係居於主體位置
    ，被告乙○○、丙○○則均為從屬之位置；被告等三人各人行為之手段、對告訴
    人造成之心理之恐懼非小、且尚未與告訴人達成和解、犯罪後又缺乏認錯悔過之
    具體表現等一切情狀，分別量處如主文第二項所示之刑，並均諭知易科罰金之折
    算標準。
四、據上論斷，應依刑事訴訟法第三百六十八條、第三百六十九條第一項前段、第三
    百六十四條、第二百九十九條第一項前段、第三百條，刑法第二十八條、第三百
    零四條第一項、第三百零九條第一項、第五十五條、第四十一條第一項前段，罰
    金罰鍰提高標準條例第一條前段、第二條，判決如主文。
本案經檢察官甲○○到庭執行職務。
中      華      民      國    九十一    年      十一    月      六      日
                                臺灣高等法院臺中分院刑事第三庭
                                      審判長法  官  陳  朱  貴
                                            法  官  廖  柏  基
                                            法  官  胡  忠  文
右正本證明與原本無異。
不得上訴。
                                            書記官  林  世  傑
中      華      民      國      九十一   年     十一      月     七     日
附錄本案論罪科刑法條全文：
刑法第三百零四條
以強暴、脅迫使人行無義務之事或妨害人行使權利者，處三年以下有期徒刑、拘役或
三百元以下罰金。
前項之未遂犯罰之。
第三百零九條
公然侮辱人者，處拘役或三百元以下罰金。
以強暴犯前項之罪者，處一年以下有期徒刑、拘役或五百元以下罰金。          Ｉ
